臺灣高等法院高雄分院民事判決　九十一年度上字第四三號
　　上　訴　人　丙○○
　　法定代理人　甲○○
　　訴訟代理人　乙○○
右當事人間確認債權不存在等事件，上訴人對於中華民國九十年十二月二十一日臺灣
高雄地方法院九十年重訴字第八五二號第一審判決提起上訴，本院判決如左：
      主      文
原判決關於駁回上訴人後開第二、三項之訴部分，及訴訟費用（除確定部分外）之裁
判均廢棄。
確認被上訴人持有上訴人所簽發如附表二所示之本票，除原判決確定部分外之新台幣
壹佰捌拾壹萬玖仟玖佰柒拾貳元及如附表三所示利息之本票債權不存在。
被上訴人應將上訴人所有如附表一所示之土地及建物上，於民國八十八年四月二十二
日所設定之最高限額新台幣陸佰陸拾萬元之抵押權塗銷。
第一審（除確定部分外）及第二審訴訟費用，由被上訴人負擔。
      事實及理由
一、上訴人起訴主張：伊於民國八十八年四月間，為向被上訴人所屬三民分行借款新
    台幣（下同）五百五十萬元，而以所有如附表一所示之土地及房屋（下稱系爭房
    地），設定最高限額六百六十萬元之抵押權（下稱系爭抵押權）與被上訴人，並
    簽發如附表二所示之本票（下稱系爭本票）交付與被上訴人（當時未填載到期日
    ），為申請貸款之憑據。詎被上訴人並未同意此筆貸款，伊於同年九月間改申貸
    四百萬元，仍未經核准，則兩造間並無任何消費借貸關係存在，伊亦無再向被上
    訴人借款之意願，並已向被上訴人為終止系爭抵押權設定契約之意思表示，被上
    訴人自應將系爭本票返還，及塗銷抵押權登記，然屢向被上訴人為請求，均遭拒
    絕，被上訴人並聲請拍賣抵押物裁定及強制執行。爰訴請確認被上訴人之系爭本
    票債權不存在，並應塗銷系爭抵押權登記。經原審確認被上訴人就系爭本票有一
    百八十六萬九千九百七十二元之本息債權存在 (原判決主文誤載為一百八十六萬
    九千九百七十元），並駁回其塗銷抵押權之請求後，提起上訴，並於本院聲明：
    (一)原判決不利於上訴人部分廢棄。(二)確認被上訴人就附表二所示之本票其中一百
    八十一萬九千九百七十二元及附表三所示之利息債權不存在。(三)被上訴人應將在
    附表一所示土地及建物上所設定之最高限額六百六十萬元之抵押權登記塗銷。(四)
    第一審廢棄部分及第二審訴訟費用均由被上訴人負擔（至逾一百八十一萬九千九
    百七十二元本息之債權部分，經原審為被上訴人敗訴判決後，未據聲明不服而確
    定）。
二、被上訴人則以：伊係因訴外人國產租賃股份有限公司（下稱國產公司）積欠伊債
    務，而收受由國產公司所背書轉讓之系爭本票，以供擔保，上訴人係為確保系爭
    本票之兌現，而設定系爭抵押權與伊，與申請貸款無關，而國產公司經核算結果
    ，尚有一百八十六萬九千九百七十二元之本息債務尚未清償，伊自得行使系爭本
    票之債權及拒絕塗銷抵押權等語，資為抗辯。並於本院聲明：(一)上訴駁回。(二)第
    二審訴訟費用由上訴人負擔。
三、上訴人主張其以系爭房地設定系爭抵押權與被上訴人，及被上訴人執有其所簽發
    之系爭本票，並該本票債權現尚有一百八十一萬九千九百七十二元之本息未為清
    償等情，業據提出土地及建物登記簿謄本為證（見原審卷第九～卅一頁），且為
    被上訴人所不爭執，並有其提出之該本票及退票理由單在卷可稽（見原審卷第卅
    五、卅六頁），則此部分事實，可堪認為真實。又上訴人係主張簽發系爭本票及
    設定系爭抵押權，均係為向被上訴人借款五百五十萬元所為，而被上訴人既未同
    意核貸，自應返還本票及塗銷抵押權；被上訴人則抗辯系爭本票係國產公司為擔
    保其與被上訴人間之債務而背書轉讓，抵押權亦係為擔保該本票債權而設定，與
    上訴人之申請貸款無關，則本件之爭點應在於：簽發系爭本票及設定系爭抵押權
    之原因事實為何。經查：
  (一)系爭本票係上訴人於八十八年四月十二日向被上訴人申請支票存款開戶，於翌日
    領用，當時僅領用一張，並於同日所簽發，票面金額為六百六十萬元，此有被上
    訴人提出之支票存款開戶申請書、支票存款往來約定書、票據領取證及系爭本票
    在可稽（見本院卷第一０八～一一二頁），而系爭抵押權則係於八十八年四月二
    十二日為設定登記，所擔保之本金最高限額為六百六十萬元，亦有抵押權設定契
    約書及土地、建物登記簿謄本在卷可憑（見原審卷第卅七頁），此亦均為兩造所
    不爭執，則就領用本票之日期與設定抵押權之日期前後銜接，領用之票據僅一張
    ，票面金額與抵押權所擔保之最高限額均同為六百六十萬元等情觀之，系爭本票
    之簽發與系爭抵押權之設定，應係基於相同之原因事實，亦即抵押權設定之目的
    係在擔保系爭本票所表彰之債權，當可認定。又一般銀行於辦理貸款時，均由申
    請借款人先簽發借款憑據並設定抵押權登記後，始辦理核貸手續，且設定最高限
    額抵押權之擔保金額，通常均為借貸金額加計二成，則上訴人主張其係為向被上
    訴人借款五百五十萬元而簽發系爭本票及設定系爭抵押權，即與上開銀行核貸借
    款之情形相符。再者，上訴人於申請支票存款開戶時，僅領用一張票據即系爭本
    票，如上訴人係為單純領用支票使用，何以只僅領取一張，而非如一般領用支票
    者係領取數張或數十張以供使用；反之，如領用系爭本票係僅為供申貸款項使用
    ，則領取一張並簽發與抵押權所擔保債權相同之金額，即與借款之常情相符，故
    上訴人主張系爭本票係為向被上訴人申請貸款而簽發並交付一節，應可採信。
  (二)被上訴人雖抗辯系爭本票係國產公司為擔保其與被上訴人間之融資債務而背書交
    付，但證人即曾在國產公司任職管理部主任之劉敬祥於原審及本院審理時均證稱
    ：國產公司與被上訴人間有借款債務未清償，而訴外人三協建設開發股份有限公
    司（下稱三協公司）亦有積欠國產公司債務，並曾由上訴人以系爭房地設定抵押
    與國產公司為擔保（上訴人之夫鄧崑祥為三協公司與國產公司間債務之連帶保證
    人，見原審卷第九五頁），嗣因銀行利息較國產公司之利息為低，上訴人乃與國
    產公司商議，由上訴人提供系爭房地向銀行貸款，以清償國產公司積欠向被上訴
    人款項之方式，以充作清償三協公司與國產公司間之債務，國產公司為配合此項
    清償方式並同意將原先設定之抵押權塗銷，以利上訴人向被上訴人貸款，但後來
    申貸案卻未經獲准。至系爭本票背面上之印章，並非國產公司對外所用之印章，
    而係國產公司出納人員之專用章，故可能係當初被上訴人於上訴人申辦貸款時，
    要求國產公司承辦人員蓋用，其用意係要國產公司為連帶擔保等語（見原審卷第
    九十、九一頁，本院卷第七五、七六頁），與原審向國產公司查詢結果，國產公
    司於九十年十月十八日以國產租賃九十字第一五四號函復說明「本公司與丙○○
    間並無直接之債務關係，係因日前丙○○表明欲以個人貸款取得款項以代位清償
    本公司客戶之債務，經本公司同意辦理後，丙○○即與富邦銀行三民分行完成相
    關契約之簽立後，卻經該分行通知該申請案被駁回，本公司係於該狀況下於系爭
    本票用印擔保，然仍經分行通知該申貸案仍舊駁回，實與背書轉讓乙事並不相符
    。然丙○○並無積欠本公司六百六十萬元，該本票亦非丙○○交付與本公司之票
    據」等情大致相符，參以國產公司就系爭房地曾設定有抵押權，於八十八年四月
    二十六日即系爭房地設定抵押權與被上訴人後四日塗銷該抵押權，業據上訴人提
    出抵押權設定契約書、清償證明書為證（見本院卷第五四～五七、一０三頁），
    且經本院函請地政機關查明屬實，有高雄市三民地政事務所九十一年五月八日高
    市地民一字第００五三八五號函及所附異動資料在卷可稽（見本院卷第六七～七
    ０頁），可見國產公司之塗銷抵押權係為配合上訴人向被上訴人申貸款項而塗銷
    ，系爭抵押權之設定係為擔保上訴人向被上訴人申貸款項而設定，國產公司並非
    自上訴人處收受系本票後再背書轉讓與被上訴人。
  (三)再者，上訴人與國產公司間並無直接之債務關係，僅係三協公司與國產公司間債
    務之擔保物提供人，所負之擔保責任僅為物之有限責任，就一般常情而言，實無
    簽發系爭本票交付與國產公司以轉交被上訴人，使自己介入及承擔國產公司與被
    上訴人間之債務，甚至提供擔保物設定抵押權與被上訴人，以確保此本票債權受
    償之必要，況國產公司積欠被上訴人之債務，在設定抵押權及收受系爭本票當時
    ，並非六百六十萬元，為被上訴人所不否認，上訴人自亦無簽發系爭本票之原因
    事實，則被上訴人所為系爭本票係國產公司為擔保其與被上訴人間融資借款債務
    而背書轉讓之抗辯，即難採信。至被上訴人雖提出上訴人於八十八年九月間欲申
    請貸款四百萬元之相關資料（見本院卷第卅九、四十頁），陳稱上訴人係於該時
    期始向被上訴人申請貸款，但上訴人此筆貸款與八十八年四月間之貸款並不衝突
    ，且上訴人亦表示係因四月間所申貸之五百五十萬元遭拒絕後，始於九月間再降
    貸四百萬元，則被上訴人此項申貸資料亦不足為其有利之認定。
四、按消費借貸，係指當事人一方移轉金錢或其他代替物之所有權於他方，而約定他
    方以種類、品質、數量相同之物返還之契約，此從民法第四百七十四條第一項規
    定觀之甚明，則如貸與人未將借用物之所有權移轉於借用人，消費借貸契約即未
    成立，貸與人自不得據以主張消費借貸契約之效力。又票據雖為無因證券，但票
    據債務人以自己與執票人間所存抗辯之事由對抗執票人，仍為法之所許，此亦有
    最高法院四十七年台上字第一六二一號判例意旨可供參酌。本件系爭本票係上訴
    人為向被上訴人申請貸款五百五十萬元而簽發並直接交付與被上訴人，而非交與
    國產公司以擔保國產與被上訴人間債務之清償，更非國產公司收受後始背書轉讓
    與被上訴人，業如前述，而該筆貸款並未經被上訴人核准，亦未撥付與上訴人，
    亦為被上訴人所不爭執，則依前開條文規定及判例意旨，兩造間之金錢消費借貨
    關係即不存在，上訴人自得據此原因事實對抗被上訴人，被上訴人亦不得對上訴
    人主張有系爭本票債權存在，故被上訴人所執有用以表彰該借款債權之系爭本票
    債權，對上訴人而言，並不存在。
五、又所謂最高限額抵押權，係指債務人或第三人對於債權人就一定範圍之法律關係
    所生之不特定債權，在預定之金額限度內，由債務人或第三人提供其所有之不動
    產為擔保之特殊抵押權，而最高限額抵押權所擔保之債權，除係基於一定範圍之
    法律關係所生之債權外，仍與一般抵押權相同具有其從屬性，亦即若已無所擔保
    之債權存在，且此擔保基礎之一定範圍之法律關係亦已消滅，則該最高限額抵押
    權基於從屬性之性質，亦應隨同消滅，此從最高法院八十三年度台上字第一０五
    五號判例稱「最高限額抵押契約定有存續期間者，其期間雖未屆滿，然若其擔保
    之債權所由生之契約已合法終止或因其他事由而消滅，且無既存之債權，而將來
    亦確定不再發生債權，其原擔保之存續期間內所可發生之債權，已確定不存在，
    依抵押權之從屬性，應許抵押人請求抵押權人塗銷抵押權設定登記」之意旨，亦
    可供參酌。經查，系爭抵押權設定之原因事實係基於上訴人為向被上訴人申貸五
    百五十萬元之款項而設定，而此消費借貸契約並未成立，被上訴人對上訴人並無
    系爭本票之債權存在，業如前述，且被上訴人亦陳稱除系爭本票之債權外，兩造
    間並無其他債權債務關係存在（見本院卷第三十頁），上訴人復表示以起訴狀之
    送達為終止抵押權設定契約之意思表示（見本院卷第一０六頁），則系爭抵押權
    所擔保之法律關係及其所生之債權，均已消滅而不存在，依抵押權之從屬性，自
    應塗銷，故上訴人請求被上訴人塗銷系爭抵押權，即屬有據。
六、綜上所述，系爭本票既係上訴人為向被上訴人申貸款項而簽發交付與被上訴人，
    而兩造間並無該消費借貸關係存在，被上訴人自不得對上訴人主張有系爭本票債
    權存在。又系爭抵押權係為擔保上訴人向被上訴人借款而設定，而兩造間並無借
    款或其他債權債務關係存在，且經終止抵押權設定契約，系爭抵押權自應予以塗
    銷。從而，上訴人訴請確認系爭本票中除原判決確定部分外之一百八十一萬九千
    九百七十二元及附表三所示之利息債權不存在，並請求被上訴人應將附表一所示
    不動產上所設定之最高限額六百六十萬元之抵押權登記予以塗銷，即有理由，應
    予准許。原審就上開應准許部分，為上訴人敗訴之判決，尚有未洽，上訴意旨指
    摘原判決此部分不當，求予廢棄改判，為有理由，應予廢棄，並改判如主文第二
    、三項所示。
七、據上論結：本件上訴為有理由，依民事訴訟法第四百五十條、第七十八條，判決
    如主文。
中　　　華　　　民　　　國　　九十一　　年　　　七　　　月　　二十五　　日
                                      臺灣高等法院高雄分院民事第二庭
~B1審判長法官　簡色嬌
~B2法　　　官　陳真真
~B3法　　　官　林紀元
右為正本係照原本作成。
如對本判決上訴，須於判決送達後十日內向本院提出上訴狀，其未表明上訴理由者
，應於上訴後二十日內向本院提出上訴理由書（均須按他造當事人之人數附繕本）。
上訴時應提出委任律師或具有律師資格之人之委任狀，並依附註條文規定辦理。
中　　　華　　　民　　　國　　九十一　　年　　　七　　　月　　二十五　　日
~B法院書記官　張宗芳
附表二：
┌──────┬─────┬──────┬────────┬──────┐
│發 票  日   │到  期  日│  發  票  人│ 本　票  號  碼 │  面     額 │
│ （民 國）  │（民  國）│            │                │（新台幣）  │
├──────┼─────┼──────┼────────┼──────┤
│ 八十八年四 │九十年五月│ 丙○○     │Ｇ0000000│六百六十萬元│
│ 月十三日   │二十三日  │            │三              │            │
└──────┴─────┴──────┴────────┴──────┘
附表三：
┌───────────────┬──────────┬────────┐
│請　求　金　額（新　台　幣）　│利　息　起　算　日　│利　          率│
├───────────────┼──────────┼────────┤
│ 一百八十一萬九千九百七十二元 │自九十年五月二十三日│年息百之六      │
│                              │起至清償日止 　     │                │
└───────────────┴──────────┴────────┘
附註：
民事訴訟法第四百六十六條之一：
對於第二審判決上訴，上訴人應委任律師為訴訟代理人，但上訴人或其法定代理人具
有律師資格者，不在此限。
上訴人之配偶、三親等內之血親、二親等內之姻親，或上訴人為法人、中央或地方機
關時，其所屬專任人員具有律師資格並經法院認為適當者，亦得為第三審訴訟代理人。
第一項但書及第二項情形，應於提起上訴或委任時釋明之。
